【裁判字號】    89,訴,1155
【裁判日期】    900216
【裁判案由】    常業重利等
【裁判全文】
臺灣臺北地方法院刑事判決                        八十九年度訴字第一一五五號
    公  訴  人  臺灣臺北地方法院檢察署檢察官
    被      告  丁○○
                甲○○
    共      同
    選任辯護人  徐南城
右列被告等因重利等案件，經檢察官提起公訴（八十九年度偵字第一四一八三號），
本院判決如左：
    主  文
丁○○、甲○○共同以乘他人急迫貸以金錢，而取得與原本顯不相當之重利為常業，
均累犯，均處有期徒刑陸月，如易科罰金，均以參佰元折算壹日。
其餘被訴恐嚇部分均無罪。
    事  實
一、丁○○曾於民國八十七年間因重利案件，為台灣高等法院判處有期徒刑五月確定
    ，甫於八十八年三月十八日執行完畢；甲○○曾於八十二年間因竊盜案件，為台
    灣士林地方法院判處有期徒刑三月，緩刑三年確定，又於八十三年間因違反藥事
    法等案件，為台灣士林地方法院判處有期徒刑一年三月確定，前開緩刑並遭撤銷
    ，於八十四年九月二十五日縮短刑期假釋出監，甫於八十五年一月二十七日假釋
    期滿視為執行完畢。詎丁○○、甲○○二人均不知悔改，明知自稱「許東來」之
    真實姓名年籍不詳成年男子係利用於報紙刊登「放款」廣告，提供000000
    0000號行動電話號碼做為聯絡之方式，趁他人需款急迫之際借予金錢，收取
    與原本顯不相當之重利，而經營地下錢莊業務，竟與之基於共同犯罪之意思聯絡
    ，分別自八十九年六月底某日及七月初某日起受僱於「許東來」，擔任為之催討
    及收受本金、利息之工作，每趟收款各可取得新台幣（下同）五百元之酬勞，而
    以之為常業，藉以謀生。嗣於八十九年七月四日，乙○○因生意週轉困難，前向
    其他地下錢莊借款，亟須現款償還債務，以上開廣告刊登之行動電話號碼與「許
    東來」聯絡，「許東來」即利用乙○○之急迫，貸以乙○○十萬元，約定每十天
    一期之利息為一萬六千元（即高達月息四十八分之利率），並預先扣除一期利息
    一萬六千元（即乙○○實取得八萬四千元），而取得與原本顯不相當之重利，並
    由乙○○提出其本人之身分證，及簽發面額均為十萬元之之本票與支票各一紙作
    為還款擔保，迄至同月十三日乙○○簽發之上開支票退票，「許東來」於同日上
    午於電話中表示將派二位兄弟收取債務，乙○○為確保自身安全，向台北市政府
    警察局大安分局報案，該單位員警旋至乙○○台北市○○路一六一巷三十二號三
    樓住處埋伏，嗣丁○○、甲○○於同日上午十一時許到達上址而討債未果後，將
    渠二人當場逮捕。
二、案經被害人乙○○訴由台北市政府警察局大安分局報請台灣台北地方法院檢察檢
    察官偵查起訴。
    理  由
一、訊據被告丁○○對於上開犯行坦承不諱，核與告訴人乙○○指訴之情形相符，並
    有告訴人、台北市政府警察局大安分局製作之錄音譯文各一件、本院播放現場錄
    音帶所製作之勘驗筆錄一件附卷可稽，事證明確，其犯行洵堪認定。
二、訊據被告甲○○矢口否認上開犯行，辯稱：伊另任職於全城清潔有限公司，並非
    以替人收取債務為常業，亦不知係幫人收取高利貸，且乙○○另外還向多家地下
    錢莊借款，其明知無力清償，仍向多家地下錢莊借款，並非急迫、輕率或無經驗
    云云。惟查，被告甲○○上開犯行，業據其於警詢及偵訊中供述在卷，核與告訴
    人指述之情節相符，並有告訴人、台北市政府警察局大安分局製作之錄音譯文各
    一件、本院播放現場錄音帶製作之勘驗筆錄一件在卷足稽，此外，根據以下理由
    ，足認其前開所辯均屬飾卸之詞，不足採信，事證明確，其犯行亦堪認定：
    （一）按刑法上所謂常業犯，凡意圖營利，藉該犯罪以為日常謀生之職業者，即
          足當之；至是否恃此犯罪為唯一之謀生職業，則非所問，縱令同時兼操其
          他職業，仍無礙於該常業犯罪之成立，所謂常業犯，非謂必須別無其他正
          當職業始克構成。本件被告甲○○因別無工作，自八十九年七月初某日起
          受僱於共犯「許東來」，以每次五百元之代價，替之收取債務等情，業據
          被告甲○○於警詢及偵訊中供承明確，顯然其係以受僱於共犯「許東來」
          收取債務，為其謀生職業之事實，已堪認定。是縱令其於本院第一次訊問
          庭期之後，具狀所稱另任職於全城清潔有限公司，及該公司負責人丙○○
          到庭結證所稱被告甲○○每週六、日於該公司擔任清潔工，日薪一千二百
          元，每月另跑水塔業務二、三件，每件可抽一千元（總計每月不過一萬餘
          元）等語為真，揆諸前揭說明，亦無解於被告甲○○常業犯行之成立。
    （二）被告甲○○對於共犯「許東來」係經營高利貸之地下錢莊業者之事實具有
          認識，且係為共犯「許東來」催討債務，始至告訴人家中收債等情，業據
          其於警詢時供述「乙○○因為無法籌錢歸還所積欠我老闆許東來的高利貸
          ，我便破口大罵三字經」、「計息方式是以借款新台幣壹拾萬元，每十日
          記息乙次，一百六十分利（即十萬元十日利息一萬六千元）計算」等語綦
          詳，所稱不知係幫人收取高利貸云云，不僅與其上開於警詢時之供述不符
          ，尤與常情有違，顯係卸責之詞，不足採信。
    （三）核重利罪之被害人因向地下錢莊借款，遭暴力追討之事件，於社會上時有
          所聞，告訴人所述其因無力清償前向另地下錢莊之借款，始向共犯「許東
          來」借款等情，顯與刑法上重利罪所規定「急迫」之構成要件相符，是被
          告甲○○以告訴人另向多家地下錢莊借款之事實，推論告訴人非屬急迫云
          云，自亦屬無稽。
三、核被告丁○○、甲○○所為，均係犯刑法第三百四十五條之常業重利罪。被告二
    人與共犯「許東來」間就上開犯行，有犯意聯絡及行為分擔，均應論以刑法第二
    十八條之共同正犯。被告二人如事實欄所示之論罪科刑及執行情形，有台灣高等
    法院檢察署刑案紀錄簡覆表二件附卷足據，渠二人均於有期徒刑執行完畢後，五
    年以內再犯本件有期徒刑以上之罪，皆為累犯，均應依刑法第四十七條之規定論
    以累犯，並均加重其刑。爰審酌被告二人之犯罪動機、目的、手段、品行、智識
    程度、所生危害及犯罪後之態度等一切情狀，分別量處如主文所示之刑，並均諭
    知易科罰金之折算標準。
四、公訴意旨另以：被告丁○○、甲○○於八十九年七月十四日上午十一時許，至告
    訴人乙○○台北市○○路一六一巷三十二號三樓住處催討債務時，以粗暴言語大
    聲恐嚇：「你是裝瘋，把錢拿出來，如妳是男子，一定剁掉妳雙腿，幹Ｘ娘。」
    等語，並以手強推掉告訴人之茶几，因認被告二人另涉刑法第三零五條之恐嚇罪
    嫌。按犯罪事實應依證據認定之，無證據不得推定其犯罪事實，刑事訴訟法第一
    百五十四條定有明文。又認定不利於被告之事實，須依積極證據，茍積極證據不
    足為不利於被告事實之認定時，即應為有利於被告之認定，更不必有何有利之證
    據；且刑事訴訟法上所謂認定犯罪事實之積極證據，係指適合於被告犯罪事實之
    認定之積極證據而言，雖不以直接證據為限，間接證據亦包括在內，然而無論直
    接或間接證據，其為訴訟上之證明，須於通常一般之人均不致有所懷疑，而得確
    信其為真實之程度者，始得據為有罪之認定，倘其證明尚未達到此一程度，而有
    合理之懷疑存在時，自不能以推測或擬制之方法，以為有罪裁判之基礎，最高法
    院著有三十年上字第八一六號、二十九年上字第三一０五號、七十六年台上字第
    四九八六號、四十年台上字第八六號等判例可資參照。次按刑法第三百零五條之
    恐嚇罪，所稱以加害生命、身體、自由、名譽、財產之事，恐嚇他人者，係指以
    使人生畏怖心為目的，而通知將加害之旨於被害人而言，最高法院亦著有五十二
    年台上字第七五一號判例可資參照。
五、訊據被告丁○○、甲○○均堅決否認另有上開恐嚇犯行，皆辯稱：乙○○說話反
    反覆覆，我們才較大聲等語。經核公訴人認被告二人另涉此部份罪嫌，係以告訴
    人乙○○之指訴，及告訴人、警局所製作之錄音譯文等為據。惟查，根據以下理
    由，堪認上開證據均不足以認定被告二人另涉恐嚇犯罪：
    （一）公訴意旨所載被告二人出言恐嚇：「你是裝瘋，把錢拿出來，如妳是男子
          ，一定剁掉妳雙腿，幹Ｘ娘。」等言詞，除「如妳是男子，一定剁掉妳雙
          腿」等語之外，核均尚非加害生命、身體、自由、名譽、財產之事。
    （二）告訴人於第一次警詢筆錄，雖指述「（有無恐嚇妳？如何恐嚇妳？）有的
          。稱我年輕時，像此種借款不還，我均會向其斷手斷腳，且稱我跟他裝傻
          ，且不還錢要打死我等，使我心生畏懼。」等語，然依據該筆錄所載製作
          時間乃「八十九年七月十四日十時」，此份筆錄當係告訴人於被告二人到
          達其住處之前，向警局報案時所製作，是告訴人此處所指恐嚇其上開言詞
          者，當非被告二人無訛。
    （三）告訴人於員警逮捕被告二人之後所製作之第二次警詢筆錄，及其於偵查中
          到庭所為陳述，均未指陳被告二人有出言恐嚇「如妳是男子，一定剁掉妳
          雙腿」等語。
    （四）告訴人於偵查中所稱被告二人當日曾恐嚇其「打死妳」等語，核與其於警
          詢時所述「（丁○○及甲○○進來如何恐嚇妳？如何催討錢莊高利放款？
          ）對我破口大罵三字經【幹Ｘ娘】，並稱我裝傻」，而未提及被告二人曾
          恐嚇「打死妳」之情形不符，尚難遽信。
    （五）告訴人及警局所製作之錄音譯文，均未記載被告二人曾出言恐嚇告訴人「
          如妳是男子，一定剁掉妳雙腿」，或「打死妳」等語，有錄音譯文二件附
          卷可稽；經本院撥放現場錄音帶，逐字紀錄被告二人與告訴人間之對話，
          亦未發現被告二人有表示「如妳是男子，一定剁掉妳雙腿」、「打死妳」
          ，或其他將加害告訴人生命、身體、自由、名譽、財產之事等情，亦有本
          院勘驗筆錄一件在卷足憑。
    此外，本院復查無其他積極證據，足認被告二人確有起訴之恐嚇犯行。不能證明
    被告二人另有此部份犯罪，依法應為無罪之諭知。
據上論斷，應依刑事訴訟法第二百九十九條第一項前段、第三百零一條第一項、刑法
第二十八條、第三百四十五條、第四十七條、第四十一條第一項前段，罰金罰鍰提高
標準條例第一條前段、第二條，判決如主文。
本案經檢察官董怡臻到庭執行職務。
中    華    民    國      九十      年        二      月      十六      日
                                    臺灣臺北地方法院刑事第七庭
                                              法  官  楊  代  華
右正本證明與原本無異。
如不服本判決，應於判決送達後十日內，向本院提出上訴狀。
                                              書記官  許  博  為
中    華    民    國      九十        年      二        月    二十      日
附錄本案論罪科刑法條全文：
刑法第三百四十四條
乘他人急迫、輕率或無經驗貸以金錢或其他物品，而取得與原本顯不相當之重利者，
處一年以下有期徒刑、拘役或科或併科一千元以下罰金。
刑法第三百四十五條
以犯前條之罪為常業者，處五年以下有期徒刑，得併科三千元以下罰金。


司法院資訊處製作；財團法人民間司法改革基金會備份。
